臺灣士林地方法院民事判決　　　　　　　　　　　　　　九十三年度訴字第五三號
　　原　　　告　丙○○
　　被　　　告　庚○○
　　　　　　　　戊○○
　　　　　　　　己○○
　　　　　　　　甲○○
　　　　　　　　乙○○
　　　　　　　　丁○○
右當事人間所有權移轉登記事件，本院於九十三年四月二十八日言詞辯論終結，判決
如下：
    主    文
原告之訴駁回。
訴訟費用由原告負擔。
    事實及理由
一、原告起訴主張：被告丁○○及被告庚○○、戊○○、己○○被繼承人賴林麗琴於
    民國八十五年五月二十一日，與原告簽訂不動產買賣契約（以下簡稱：系爭買賣
    契約），約定將其等繼承自訴外人林陳菊、如附表所示之土地之持分所有權，以
    新台幣六十萬元出賣予原告，原告已依約給付被告丁○○、賴林麗琴三十萬元，
    並約定辦妥所有權移轉登記時同時付清尾款三十萬元，被告丁○○、賴林麗琴並
    應備妥繼承登記及所有權移轉所需全部證明文件，由原告辦理。因訴外人林陳菊
    於六十二年一月十三日死亡後，應由被告甲○○、乙○○、丁○○，及訴外人賴
    林麗琴繼承；訴外人賴林麗琴復於八十八年間死亡，依法應由被告庚○○、戊○○、己○○繼承，惟迄今均遲未辦理繼承登記，被告丁○○自得基於遺產分割請
    求被告甲○○、乙○○等人辦理繼承及分割登記，並得請求訴外人賴林麗琴繼承
    人即被告庚○○、戊○○、己○○辦理繼承登記後，移轉予原告。又被告丁○○
    、訴外人賴林麗琴本應於簽約後儘速辦妥繼承登記及移轉，屢經原告催促，仍不
    辦理，顯對原告負遲延責任，復怠於對其他繼承人請求繼承、分割應有之權利，
    為此依民法第二百四十二條，代位被告丁○○、賴林麗琴（應由庚○○、戊○○
    、己○○繼承其債務），對訴外人林陳菊之其他繼承人即被告甲○○、乙○○請
    求繼承、分割應有之權利。並聲明：(一)被告庚○○、戊○○、己○○，就其被繼
    承人賴林麗琴所有如附表所示土地辦理繼承登記後，將其所有權移轉登記予原告
    或原告指定之第三人分別共有。(二)被告甲○○、乙○○、丁○○、賴林麗琴之繼
    承人，賴林麗琴就其被繼承人如附表所示土地辦理繼承登記後，被告丁○○應將
    其所有權移轉登記予原告或原告指定之第三人分別共有。(三)如附表所示土地點交
    前所應納之稅捐，由被告連帶負擔。
二、被告丁○○經合法通知未到庭，依其所書狀提係以：系爭買賣契約第九條約定，
    買賣費用中出賣費用、契稅鑑證費用及增值稅均由甲方（即原告）負擔，附註並
    載明：「甲乙方雙于訂立此契約時，尚未辦理繼承及過戶登記，乙方委託甲方代
    辦，若因此不能辦妥視同甲方違約」等語，原告訂定此契約時，已知被告丁○○
    尚未辦理遺產繼承登記，並願允諾協調所有繼承人同意一同辦理繼承登記，若所
    有繼承人均無異議，被告丁○○理當履行契約等語。被告乙○○則以：被告乙○○並非系爭買賣契約當事人，亦不認識原告，土地應該是訴外人賴林麗琴及被告
    丁○○所賣等語。並聲明：原告之訴駁回。被告庚○○、戊○○、己○○則以：
    事情發生經過均不清楚等語為辯。
三、本件被告甲○○、乙○○、丁○○經合法通知，未於最後言詞辯論期日到場，核
    無民事訴訟法第三百八十六條所列各款情形，爰依原告之聲請，由其一造辯論而
    為判決。
四、原告主張與被告丁○○、訴外人賴林麗琴，於八十五年五月二十一日簽訂系爭買
    賣契約，約定將其等繼承自訴外人林陳菊、如附表所示之土地之持分所有權，以
    新台幣六十萬元出賣予原告，原告已依約給付被告丁○○、訴外人賴林麗琴三十
    萬元，並約定辦妥所有權移轉登記時同時付清尾款三十萬元，被告丁○○、訴外
    人賴林麗琴並應備妥繼承登記及所有權移轉所需全部證明文件，由原告辦理。又
    訴外人林陳菊於六十二年一月十三日死亡後，應由被告甲○○、乙○○、丁○○
    ，及訴外人賴林麗琴繼承；訴外人賴林麗琴復於八十八年間死亡，依法應由被告
    庚○○、戊○○、己○○繼承，迄今均未辦理繼承登記等情，業據提出與所述相
    符之
    信為真實。
五、按繼承人為二人以上，部分繼承人因故不能會同其他繼承人共同申請繼承登記時
    ，得由其中一人或數人為全體繼承人之利益，就被繼承人之土地，申請為公同共
    有之登記，土地登記規則第一百二十條前段定有明文。次按公同關係存續中，各
    公同共有人，不得請求分割其公同共有物，民法第八百二十九條定有明文。而公
    同共有關係之發生及終止，依其公同關係所由規定之法律或契約定之；又繼承人
    有數人，在分割遺產前，各繼承人依民法第一千一百五十一條規定，對於遺產全
    部為公同共有。民法第一千一百六十四條所定之遺產分割，係以遺產為一體，整
    個的為分割，而非以遺產中個個財產之分割為對象，亦即遺產分割之目的，在遺
    產公同共有關係全部之廢止，而非個個財產公同共有關係之消滅（最高法院八十
    六年台上字第一四三六號判決意旨參照）。是因繼承遺產而成立之公同共有關係
    ，除經公同共有人全體同意，依民法第八百二十八條第二項，就個別公同共有物
    ，以處分行為分割為分別共有外，僅得依民法第一千一百六十四條前段規定請求
    分割遺產以終止公同共有關係，分割為分別共有。經查：
  (一)本件原告起訴，原訴之聲明為：「一、被告庚○○、戊○○、己○○，就其被繼
    承人賴林麗琴所有如附表所示土地四筆，辦理繼承登記後，將其所有權移轉登記
    予原告。二、被告甲○○、乙○○、丁○○，賴林麗琴就其被繼承人如附表所示
    土地四筆，辦理繼承登記後，被告丁○○應將其所有權移轉登記予原告」。
  (二)經本院闡明、詢問前揭聲明中「其」係何所指，及請求被告甲○○、乙○○辦理
    登記之依據為何後，原告表明研究後補陳（本院九十三年三月三十一日言詞辯論
    筆錄），嗣即提出書狀更正證明為：「(一)被告庚○○、戊○○、己○○，就其被
    繼承人賴林麗琴所有如起訴狀附表所示土地四筆辦理繼承登記後，將其所有權移
    轉登記予原告或原告指定之第三人，分別共有。(二)被告甲○○、乙○○、丁○○
    、賴林麗琴之繼承人，賴林麗琴就其被繼承人如起訴狀附表所示土地辦理繼承登
    記後，被告丁○○應將其所有權移轉登記予原告或原告指定之第三人，分別共有
    。(三)如附表所示土地點交前所應納之稅捐，由被告連帶負擔」（原告九十三年四
    月十三日民事準備狀），並援引民法第一千一百六十四條、第八百二十三條、第
    二百四十二條規定，主張被告被告丁○○、訴外人賴林麗琴怠於行使對其他繼承
    人請求繼承、分割應有之權利，本於繼承、代位法律關係，請求被告等辦理繼承
    及移轉等語。
  (三)查系爭買賣契約之出賣人為被告丁○○，及被告庚○○、戊○○、己○○之被繼
    承人賴林麗琴，被告甲○○、乙○○並非系爭買賣契約之當事人，亦非買賣契約
    債務人之繼承人，原告自不得依買賣契約訴請被告甲○○、乙○○辦理繼承登記
    ；又繼承人彼此間並未負有「協同辦理繼承登記」之義務，部分繼承人不願配合
    辦理繼承登記時，繼承人中一人或數人即得依前揭土地登記規則第一百二十條前
    段之規定，為全體繼承人之利益，就被繼承人之土地，申請為公同共有之登記，
    是被告丁○○或訴外人被告庚○○、戊○○、己○○之被繼承人賴林麗琴，均無
    請求訴外人林陳菊其他繼承人即被告甲○○、乙○○辦理登記之權利，原告自亦
    無從依民法第二百四十二條規定代位被告丁○○、庚○○、戊○○、己○○向被
    告甲○○、乙○○為前開繼承登記之請求。
  (四)又於本件之情形，被告丁○○及訴外人賴林麗琴之繼承人庚○○、戊○○、己○○，固得依民法第一千一百六十四條之規定，隨時請求其他繼承人，就被繼承人
    林陳菊之遺產分割，此項遺產分割請求權並得為民法第二百四十二條代位權行使
    之客體。然訴請分割之標的，應為被繼承人林陳菊全部之遺產，而非特定之土地
    ；且遺產分割訴訟為形成之訴，應於被告丁○○或被告庚○○、戊○○、己○○
    辦畢公同共有繼承登記後，聲明分割之方法，並訴請判命將該公同共有之應有部
    分分割為分別共有之形成判決，確認被告丁○○、庚○○、戊○○、己○○分割
    遺產形成判決後取得之權利為何，再訴請給付。乃原告聲明先是泛言「將『其』
    所有權移轉登記予原告」，嗣經闡明後則改為「辦理繼承登記後，將其所有權移
    轉登記予原告或原告指定之第三人，分別共有」，則辦理繼承登記後之「公同共
    有關係」，如何將「其」所有權移轉登記予原告或原告指定之第三人後，成為「
    分別共有」，實有未明。至其理由中雖提及被告丁○○、訴外人賴林麗琴「怠於
    行使其對他繼承人請求繼承、分割應有之權利」，然結論仍謂：「本於繼承及代
    位之法律關係，請求被告等辦理繼承及移轉」，復無關於遺產分割之聲明，揆諸
    前揭說明，公同共有物（權利）未經分割之聲明即為分割之登記，於法實有未合
    。
  (五)又原告之訴聲明第三項謂：「系爭土地點交甲方前所應納之稅捐，由被告等連帶
    負擔」云云，更屬未明。按「應受判決事項之聲明」，於給付之訴，應表明被告
    應為如何之給付；於確認之訴，應表明求為確認法律關係或其基礎事實之全部或
    一部存在或不存在；在形成之訴，則表明求為判決形成某法律關係之發生、變更
    或消滅，本件原告將系爭契約第六條約定之內容，抄錄為訴之聲明第三項，並非
    請求被告為一定之給付，或求為判決形成某法律關係，而究其內容，亦非「法律
    關係」或「基礎事實」之確認，與「應受判決事項之聲明」之程式，尚有未合。
    又系爭買賣契約標的為所謂「應繼分持分權」，並非土地之特定部分，應無交付
    占有問題，是契約所稱「點交」係何所指，實有未明。又如「點交」單指「移轉
    登記」，則所有權人負擔因土地所生稅捐，乃法定之義務，亦無以判決「確認」
    之必要。
六、綜上，原告本於右揭原因事實及法律關係，聲明訴請：(一)被告庚○○、戊○○、
    己○○，就其被繼承人賴林麗琴所有如起訴狀附表所示土地四筆辦理繼承登記後
    ，將其所有權移轉登記予原告或原告指定之第三人，分別共有。(二)被告甲○○、
    乙○○、丁○○、賴林麗琴之繼承人，賴林麗琴就其被繼承人如起訴狀附表所示
    土地辦理繼承登記後，被告丁○○應將其所有權移轉登記予原告或原告指定之第
    三人，分別共有。(三)如附表所示土地點交前所應納之稅捐，由被告連帶負擔，為
    無理由，應予駁回。
據上論結，原告之訴為無理由，依民事訴訟法第三百八十五條第一項前段、第七十八
條，判決如主文。
中　　　華　　　民　　　國　　九十三　　年　　　五　　　月　　 十四 　　日
                                        臺灣士林地方法院民事第二庭
                                            法      官  王本源
右為正本係照原本作成。
如對本判決上訴須於判決送達後廿日內向本院提出上訴狀。
中　　　華　　　民　　　國　　九十三　　年　　　五　　　月　　二十一　　日
                                            法院書記官  戴顯澄
附表：
┌──────────────┬──────┬──┬──────┬──┬───┬────┐
│ 土    地    坐    落       │            │    │            │等別│      │        │
├──────┬────┬──┤地       號 │地目│使 用 分 區 │    │面積㎡│權利範圍│
│鄉 鎮 市 區 ○  段    │小段│            │    │            │等級│      │        │
├──────┼────┼──┼──────┼──┼──────┼──┼───┼────┤
│台北縣三芝鄉│新小基隆│大坑│二五二－八  │林  │山坡地保育區│八  │21081 │八分之一│
├──────┼────┼──┼──────┼──┼──────┼──┼───┼────┤
│台北縣三芝鄉│新小基隆│大坑│二五二－二五│林  │山坡地保育區│八  │27173 │八分之一│
├──────┼────┼──┼──────┼──┼──────┼──┼───┼────┤
│台北縣三芝鄉│新小基隆│大坑│二六六－二  │旱  │山坡地保育區│二二│ 8259 │八分之一│
├──────┼────┼──┼──────┼──┼──────┼──┼───┼────┤
│台北縣三芝鄉│新小基隆│大坑│二七一－一  │旱  │山坡地保育區│二二│11173 │八分之一│
└──────┴────┴──┴──────┴──┴──────┴──┴───┴────┘
